臺灣臺中地方法院刑事判決　　　　　　　　　　　　九十二年度訴字第二四六號
　　公　訴　人　臺灣臺中地方法院檢察署檢察官
　　被　　　告　乙○○
右列被告因妨害兵役治罪條例案件，經檢察官聲請以簡易判決處刑（九十二年度偵字
第一八七六三號），本院臺中簡易庭認不宜以簡易判決處刑，移由本院刑事庭改依通
常程序審理，判決如左：
    主  文
乙○○無罪。
    理  由
一、公訴意旨略以：被告乙○○為役齡男子，原居住於臺中市○區○○路一六一號，
    意圖避免徵兵處理，居住處所遷移無故不申報，致臺中市政府排定於民國（下同
    ）九十二年六月二十八日及同年八月九日兩次徵兵檢查通知單均無法送達，而其
    未能接受徵兵檢查，因認被告涉有妨害兵役治罪條例第三條第五款（起訴書誤引
    第三條第三款）之罪嫌云云。
二、按犯罪事實應依證據認定之，無證據不得認定犯罪事實，刑事訴訟法第一百五十
    四條第二項定有明文。次按事實之認定，應憑證據，如未能發現相當證據，或證
    據不足以證明，自不能以推測或擬制之方法，以為裁判基礎。認定犯罪事實所憑
    之證據，雖不以直接證據為限，間接證據亦包括在內；然而無論直接或間接證據
    ，其為訴訟上之證明，須於通常一般之人均不致有所懷疑，而得確信其為真實之
    程度者，始得據為有罪之認定，倘其證明尚未達到此一程度，而有合理之懷疑存
    在時，事實審法院復已就其心證上理由予以闡述，敘明其如何無從為有罪之確信
    ，因而為無罪之判決，尚不得任意指為違法。最高法院分別著有四十年臺上字第
    八六號、七十六年臺上字第四九八六號判例，可資參照。又妨害兵役治罪條例第
    三條第五款之罪，為刑事法上之目的犯，須役齡男子居住處所遷移，並基於意圖
    避免徵兵處理之犯意而無故不申報，致未能接受徵兵處理時，始足當之；倘行為
    人無避免徵兵處理之意圖，自不能以該罪相繩。
三、訊據被告固坦承住處遷移，未即時向戶政機關申報，因而未收到徵兵檢查通知單
    ，亦未接受徵兵檢查等事實，惟堅決否認有何妨害兵役犯行，辯稱：伊於九十二
    年六、七月間遷移住處至臺中縣大里市○○○街二十二巷四之三號，新住處係向
    他人承租，本欲申報遷移戶籍，因房東不肯，故遲至九十二年十二月十五日始完
    成遷入登記；伊曾因未收到體檢通知而至兵役課詢問，兵役課人員告以如欲繼續
    就學需辦理緩徵，伊乃於九十一年十月間在當時就讀之明德夜校辦理緩徵，九十
    二年六月至八月間可能係伊自明德夜校畢業、進入南開技術學院就讀前之空檔，
    伊已於九十二年十月間在南開技術學院辦理緩徵，並無避免徵兵處理之意圖等語
    。經查：被告原設籍居住臺中市○區○○路一六一號，因遷出上址未依規定申報
    ，臺中市東區區公所所發指定應於九十二年六月二十八日及同年八月九日接受徵
    兵檢查之通知單兩件無法送達，致未能接受徵兵檢查等情，固有戶籍資料、兵籍
    表、臺灣省臺中市東區九十二年度役男徵兵檢查名冊各一件影本、臺中市東區振
    興里里幹事陳忠正製作之徵兵檢查通知送達證明書、照片二張及臺中市東區區公
    所公文封二件在卷可證。然證人即被告之母丙○○到庭證稱：被告一直在就學，
    原在中洲技術學院，先後轉至大明高中部夜校、明德夜校，再就讀南開技術學院
    等語，參以前揭兵籍表「（一般教育）中洲技術學院機械科」、徵兵檢查名冊「
    （教育程度）明德中學夜資處科」等記載，及被告提出蓋有九十二學年度上學期
    註冊章之南開技術學院學生證影本，堪信被告於臺中市東區區公所指定其應前往
    接受徵兵檢查之時間前數年內均在學，且有意繼續就學。至被告供稱曾向兵役課
    詢問兵役體檢事宜，該課人員告以只需辦理緩徵乙節，核與證人丙○○所述「（
    問：知否要徵兵檢查？）應該知道。因他同學有收到，我和被告有去南區區公所
    問。他們說他還在唸書沒有關係」情節相符，被告原為高級中學以上學校之在學
    學生，得予緩徵，此亦為兵役法第三十五條所明定，是其所辯尚非虛妄。就被告
    是否曾在明德中學辦理緩徵部分，雖被告未提出文件資料為證，惟由前揭徵兵檢
    查名冊記載被告之教育程度為「明德中學夜資處科」，已非兵籍表所記載之「（
    一般教育）中洲技術學院機械科」之情形觀，兵役主管機關當已知悉被告轉就讀
    於明德中學一事，被告轉學後曾在明德中學依規定辦理緩徵手續之可能性，即無
    從排除。苟被告原就讀於明德中學而欲繼續就學，其依兵役課人員之告知，在明
    德中學辦理緩徵，因而產生只要在學，可不再受有關徵兵處理之通知，縱有通知
    亦無關緊要之主觀預期，實與常情無悖，自難遽認其住處遷移不申報之行為係出
    於避免徵兵處理之意圖。況被告自九十二年九月一日起入南開技術學院就讀，隨
    即於同年十月間再次辦理緩徵，其戶籍於同年十二月十五日遷入臺中縣大里市○
    ○○街二十二巷四之三號之現住處，同日並具狀向本院陳報住址，此有南開技術
    學院函稿、臺中市政府函、戶籍謄本各一件影本及聲請變更送達處所狀一件附卷
    可佐，由被告事後積極謀求補救之作為，益見其僅係一時疏忽，不知申報之重要
    性而未申報，並非意在避免徵兵處理。此外，復無其他積極證據足資證明被告有
    何妨害兵役之意圖或犯行，揆諸前開法條及判例意旨，被告犯罪屬不能證明，自
    應諭知無罪之判決。
據上論斷，應依刑事訴訟法第四百五十二條、第三百零一條第一項，判決如主文。
本案經檢察官甲○○到庭執行職務。
中      華      民      國    九十三    年      四      月    二十六    日
                                      臺灣臺中地方法院刑事第五庭
                                          審判長法  官    梁  堯  銘
                                                法  官    巫  淑  芳
                                                法  官    林  慧  英
右正本證明與原本無異。
如不服本判決，應於判決送達後十日內，向本院提出上訴狀。
                                                書記官
中      華      民      國    九十三    年      四      月    二十六    日
